【裁判字號】    98,訴,1192
【裁判日期】    990223
【裁判案由】    偽造文書
【裁判全文】
臺灣臺中地方法院刑事判決              98年度訴字第1192號
公  訴  人  臺灣臺中地方法院檢察署檢察官
被      告  丙○○
上列被告因偽造文書等案件，經檢察官提起公訴（98年度偵字第
5430號、偵緝字第466號），本院判決如下：
    主  文
丙○○無罪。
    理  由
一、公訴意旨詳如附件起訴書所載。
二、按犯罪事實應依證據認定之，無證據不得認定犯罪事實；不
    能證明被告犯罪者，應諭知無罪之判決，刑事訴訟法第154
    條第2 項、第301 條第1 項分別定有明文。又刑事訴訟法第
    161 條第1 項規定：檢察官就被告犯罪事實，應負舉證責任
    ，並指出證明之方法。因此，檢察官對於起訴之犯罪事實，
    應負提出證據及說服之實質舉證責任。倘檢察官所提出之證
    據，不足為被告有罪之積極證明，或所指出證明之方法，無
    從說服法院以形成被告有罪之心證，基於無罪推定之原則，
    自應為被告無罪判決之諭知，最高法院著有92年台上字第12
    8 號判例可資參照。
三、本件公訴人認被告丙○○涉犯刑法第216 條、第210 條之行
    使偽造私文書及同法第335 條第1 項之侵占等罪嫌，無非係
    以證人即同案被告甲○○於偵查中證述被告丙○○叫她在本
    案3 張本票背面偽簽其男友「乙○○」之署名、證人即告訴
    人丁○○於偵查中證稱本案3 張有「乙○○」背書之本票均
    是被告丙○○所交付，因為被告丙○○欠他錢等語為其主要
    論據。訊之被告丙○○堅決否認有何行使偽造私文書或侵占
    犯行，辯稱：甲○○拿本票向他借錢，他叫甲○○去找人背
    書，甲○○拿這3 張本票給他的時候，背面「乙○○」的背
    書已經寫好了，他沒有叫甲○○在本票背面簽寫「乙○○」
    的姓名，而且這3 張本票甲○○本來就要交給他，因為甲○○借錢很久都沒有還，他又欠丁○○錢，才把本票交給丁○○清償債務等語。
四、經查：
  (一)有關行使偽造私文書部分
  1.證人乙○○於偵查中固證稱本案3 張本票後面「乙○○」的
    背書不是他的字跡，惟觀諸本案3 張本票背面「乙○○」之
    署名（見12792 號偵卷第6 至8 頁），與乙○○本人於偵查
    筆錄、證人結文上之簽名（同上偵卷第21、23頁），兩者筆
    跡無論在書寫方式、筆畫連貫或運筆走勢方面均甚為近似，
    檢察官因此將該3 張本票送指紋鑑定，然因本票原本背面背
    書人乙○○之指紋紋線欠清晰、特徵點不足，致無法比對，
    有內政部警政署刑事警察局97年9 月30日刑紋字第09701367
    69號鑑驗書在卷可稽（同上偵卷第65頁）。證人乙○○於偵
    查中證稱其與同案被告甲○○為男女朋友，在96年10月、11
    月間分手（同上偵卷第21頁），是乙○○於本案3 張本票發
    票日（96年7 月6 日、8 月6 日）與同案被告甲○○仍在交
    往中，乙○○是否基於其與同案被告甲○○為男女朋友之關
    係而為背書，事後因兩人已分手不願再負背書人責任而否認
    在本案3 張本票上背書，尚有可疑。
  2.況縱認本案3 張本票其上「乙○○」之背書確非乙○○本人
    所為，而係同案被告甲○○所偽簽，惟本案3 張本票，其中
    面額新臺幣（下同）5 萬元該紙本票背面，僅有「乙○○」
    之署名及身分證號；面額6 萬元該紙本票背面，僅有「乙○○」之署名及指印；面額10萬元該紙本票背面，僅有「乙○○」之署名、指印及身分證號，除此之外並無乙○○之地址
    或其他年籍資料，與甲○○於偵查中所證述：「『阿凱』怕
    我去香港不回來，叫我找保證人，他在他的車上當面叫我在
    背面寫我男友的姓名、戶籍等資料」、「我問『阿凱』要怎
    要做才可以放心，『阿凱』說不然妳抄妳男友的名字、地址
    等資料」（見466 號偵緝卷第10頁）並不相符。又依告訴人
    丁○○提出之告訴狀及其後所附本票影本，可知同案被告甲○○除簽發本案3 張本票予被告丙○○外，另先後於96年5
    月20日、6 月18日、7 月2 日、8 月2 日、8 月8 日、9 月
    1 日、11月3 日，簽發面額各為2 萬1800元、3 萬元、20萬
    元、6 萬元、3 萬元、6 萬元、5 萬元之本票共7 紙持以向
    被告丙○○調現，該7 紙本票背面均無「乙○○」之署名，
    倘被告丙○○確有如起訴書所載於96年7 月6 日、8 月6 日
    （即本案3 張本票發票日）唆使甲○○在本案3 張本票偽造
    「乙○○」背書之事實，則其為何未唆使甲○○在上開7 紙
    本票背面亦同樣偽造「乙○○」之背書，亦屬有疑。本件同
    案被告甲○○於偵查中所為之證詞既與本票該項客觀證據所
    顯示之事實不合，且有前述可疑之處，自難憑此認定被告丙○○確有如起訴書所載慫恿甲○○在本票背面書寫乙○○之
    姓名及相關資料之犯行。
  (二)有關侵占部分
  1.按刑法第335 條第1 項之侵占罪，以意圖為自己或第三人不
    法之所有，而侵占自己持有他人之物為其構成要件。又「票
    據為無因證券，不問其簽發原因如何，凡在票據上簽名者，
    即應依票據上文義負責，且票據又為流通證券，發票人發票
    交付第三人，除具有特定關係者外，即發生所有權移轉之效
    力，此為票據性質上當然之結果，本件上訴人交付與被告公
    司之支票，縱係作為進口貨物還款之擔保，惟依上開說明，
    亦只能認為被告公司對該系爭支票之所有權受有限制而已，
    要難認係持有他人之物，自與刑法上侵占罪以持有他人之物
    為構成要件不符」（最高法院73年度台上字第5907號判決意
    旨參照）。
  2.本件被告丙○○係因借款予同案被告甲○○之原因，而取得
    甲○○所簽發之本案3 張本票等情，業據被告丙○○供述在
    卷，核與甲○○於偵查中證述：這些票是要開給「阿凱」（
    等語（見466 號偵緝卷第10頁）相符，本案3 張本票既經甲○○簽發交付被告丙○○，揆諸前揭說明，即發生所有權移
    轉之效果，被告丙○○持有該3 張本票，自難認係持有他人
    之物。又被告丙○○於收受本案3 張本票之時，既已實際交
    付與本票面額相同之現金予甲○○作為借款，則其事後因甲○○遲不還款，而於97年5 月初，基於票據之流通性，將本
    案3 張本票轉讓給告訴人丁○○以清償自己積欠告訴人丁○○之款項，於法亦無不合，被告丙○○之行為顯與侵占罪之
    構成要件有別。
五、綜上所述，本件依公訴人提出之證據及其指出之證明方法，
    尚不足證明被告丙○○有何行使偽造私文書或侵占之犯罪事
    實。此外，復查無其他任何積極證據，足以證明被告丙○○
    有公訴人所指犯行，即屬不能證明被告丙○○犯罪，依法應
    諭知被告丙○○無罪之判決。
六、同案被告甲○○被訴行使偽造私文書罪部分，本院將待其到
    案後另行審結，併此敘明。
據上論斷，應依刑事訴訟法301條第1項，判決如主文。
中    華    民    國    99    年    2     月    23    日
                  刑事第十一庭  審判長法  官  李雅俐
                                      法  官  蔡美華
                                      法  官  羅智文
上正本證明與原本無異。
如不服本判決，應於送達後十日內向本院提出上訴狀（須附繕
本），上訴於臺灣高等法院臺中分院。
                                      書記官  鄭淑英
中    華    民    國    99    年    2     月    23    日

司法院資訊處製作；財團法人民間司法改革基金會備份。
